【裁判字號】    97,台上,1543
【裁判日期】    970722
【裁判案由】    給付無因管理費
【裁判全文】
最高法院民事判決            九十七年度台上字第一五四三號
上  訴  人  甲○○
            丙○○
            乙○○
共      同
訴訟代理人  林松虎律師
            王志中律師
被 上訴 人  丁○○
訴訟代理人  楊大德律師
上列當事人間請求給付無因管理費事件，上訴人對於中華民國九
十七年二月十九日台灣高等法院台中分院第二審判決（九十六年
度上字第二九一號），提起上訴，本院判決如下：
    主  文
上訴駁回。
第三審訴訟費用由上訴人負擔。
    理  由
本件被上訴人主張：伊與上訴人於民國七十九年十月二十七日簽
訂合夥契約書，約定共同出資合夥經營白雪大舞廳，並由伊執行
合夥事務人。嗣上訴人於八十七年間遭財政部台灣省中區國稅局
（下稱中區國稅局）核定須補繳八十三年度及八十四年度綜合所
得稅（下稱系爭稅款），分別為上訴人甲○○新臺幣（下同）五
十萬零三百六十四元及一百二十二萬一千四百八十五元（合計一
百七十二萬一千八百四十九元）、上訴人丙○○四十二萬九千六
百六十四元及一百十三萬七千六百二十五元（合計一百五十六萬
七千二百八十九元）、上訴人乙○○一百十九萬五千一百三十元
及四十六萬一千七百三十六元（合計一百六十五萬六千八百六十
六元），系爭稅款均由伊以自有資金分別於八十七年二月二十四
日（甲○○、丙○○部分）、同年三月二十三日（乙○○部分）
代為繳納完畢。系爭稅款，不在合夥事務之範圍內，本應由上訴
人自行繳納，伊無代為繳納之義務，依民法無因管理之規定，伊
自得請求上訴人分別償還及自支出時起之利息等情。求為命上訴
人各如數給付之判決。
上訴人則以：被上訴人為伊三人之長兄，四人約定共同出資合夥
經營白雪大舞廳，並約定由被上訴人擔任合夥事業之負責人。詎
被上訴人十六餘年來，從未依約定辦理年度決算，更從未將盈餘
分配予伊三人。被上訴人於八十三、八十四、八十五年度違法未
依規定開立統一發票，故意逃漏報銷售額，經台中市稅捐稽徵處
查獲裁罰，系爭稅款係因合夥事業所生，亦與被上訴人漏開發票
逃漏稅款有關，被上訴人應就伊三人遭罰補綜合所得稅之損害，
負賠償責任。且被上訴人漏報隱匿八十三、八十四年度白雪大舞
廳營收計三千七百六十六萬七千七百八十一元，均為合夥事業之
財產所得，伊三人可向被上訴人請求分配上開漏報隱匿之營業收
益，各九百四十一萬六千九百四十五元，而主張抵銷等語，資為
抗辯。
原審斟酌全辯論意旨及調查證據之結果，以：被上訴人主張之上
開事實，已據提出三信商業銀行（下稱三信銀行）客戶帳卡明細
單及放款證明書各一紙為證，依上揭放款證明書所載，被上訴人
於八十七年一月十二日向三信銀行辦理一般短期擔保放款而借得
二千七百萬元，貸放存款戶名為丁○○，貸放存款帳號為000
0000000號，核與上開客戶帳卡明細單所載相符。再依上
開客戶帳卡明細單所載，足證被上訴人主張其係以向三信銀行貸
款所得二千七百萬元，分別代繳系爭稅款，堪予採信。上訴人雖
抗辯被上訴人所貸得之款項，係被上訴人私自持伊三人之土地為
擔保，並偽造伊三人之簽名為連帶保證人，違法貸得云云，然為
被上訴人所否認。又被上訴人是否如上訴人所稱：利用人頭戶「
蔡大元」之名義，兌領白雪大舞廳所收取之客票，或利用上訴人
「乙○○」之帳戶，辦理轉帳扣款白雪大舞廳之電話費、瓦斯費
、水電費... 等開銷；亦屬兩造間合夥事業之事務，不足以否認
被上訴人以其自己名義為借款人，向三信銀行貸款代繳系爭稅款
之事實。至上訴人雖另主張以兩造合夥事業營業收益抵銷本件被
上訴人之請求等語，惟按各合夥人之出資及其他合夥財產為合夥
人全體之公同共有（民法第六百六十八條參照），故關於合夥事
業損益之分配應屬各合夥人對全體合夥人基於合夥契約所生之請
求權，其請求對象顯非合夥個人。本件上訴人對合夥財產縱有利
益分配請求權，其所得請求之債務人亦非被上訴人個人。被上訴
人與上訴人間即無得互為抵銷之情事。上訴人雖又抗辯：被上訴
人實際上未將白雪大舞廳於八十三年度及八十四年度漏報之所得
分配予上訴人。縱認屬實，上訴人亦僅得向合夥事業行使利益分
配請求權，不得執以拒絕繳納系爭稅款。本件被上訴人請求上訴
人償還者，為其為上訴人繳納八十三年度及八十四年度個人綜合
所得稅款，並非因逃漏所得稅而遭國稅局裁罰之罰鍰；是縱使上
訴人需補繳所得稅係因白雪大舞廳未依法開立統一發票漏報營業
收入所致，然系爭稅款既經國稅局核定所得，自應依法繳納。又
合夥人個人之綜合所得稅款，不在合夥事務之範圍，為上訴人所
不爭執；被上訴人自無代為繳納之義務。從而，被上訴人本於無
因管理之法律關係，請求上訴人甲○○給付一百七十二萬一千八
百四十九元、上訴人丙○○給付一百五十六萬七千二百八十九元
及均自八十七年二月二十四日起，上訴人乙○○給付一百六十五
萬六千八百六十六元及自八十七年三月二十三日起，均至清償日
止，按年息百分之五計算之法定利息，為有理由，應予准許，為
其心證之所由得，並說明兩造其餘攻擊防禦方法及舉證，毋庸一
一論列，爰維持第一審所為上訴人敗訴之判決，駁回上訴人之上
訴。
查民法第一百七十六條第一項規定所稱之「利於本人」，係指客
觀利益而言，至於本人是否認為有利，並非決定標準。又無因管
理之管理人，係為本人盡公益上之義務，其管理雖違反本人之意
思，仍有民法第一百七十六條第一項規定之費用償還請求權，此
觀同條第二項之規定自明。而管理人墊款為本人繳納稅捐，係為
本人盡公益上之義務，其管理在客觀上難謂對於本人不利，縱違
反本人之意思，依上說明，管理人仍得就其墊款請求本人償還。
本件被上訴人為上訴人繳納系爭稅款，乃原審確定之事實，自得
請求上訴人償還並加給利息。原審本此見解，為上訴人不利之判
決，經核於法洵無違誤。至被上訴人為上訴人繳納系爭稅款後，
因行政救濟重新核定上訴人應納稅額，並由中區國稅局分別退還
溢徵之稅款予上訴人，乃上訴人所不爭執（見原審卷第八○頁、
八四頁反面），則被上訴人仍按照原繳納之稅款請求上訴人償還
，並無不當。原審就此雖未漏未論述，但不影響判決結果。又上
訴人於事實審已陳明以被上訴人隱匿而未平均分配予渠三人之合
夥營業收益，主張抵銷（見一審卷第二二五頁），並無不明暸或
不完足之情形，原審據此陳述已可作為法律上之判斷，自無行使
闡明權之必要。上訴論旨，執此並以原審認定事實、取捨證據之
職權行使暨就理由中已論斷者泛言未論斷，指摘原判決違背法令
，求予廢棄，非有理由。
論上論結，本件上訴為無理由。依民事訴訟法第四百八十一條、
第四百四十九條第一項、第七十八條，判決如主文。
中    華    民    國  九十七  年    七    月  二十二  日
                      最高法院民事第六庭
                          審判長法官  朱  建  男
                                法官  顏  南  全
                                法官  林  大  洋
                                法官  鄭  傑  夫
                                法官  蘇  清  恭
      本件正本證明與原本無異
                                      書  記  官
中    華    民    國  九十七  年    八    月    一    日
                                                     m


司法院資訊處製作；財團法人民間司法改革基金會備份。
